臺灣臺北地方法院刑事判決
111年度易字第121號
公  訴  人  臺灣臺北地方檢察署檢察官
被      告  陳曉婷（原名陳沛琪）



上列被告因妨害名譽案件，經檢察官提起公訴（110年度偵字第1
6297號），本院判決如下：
    主  文
乙○○犯散布文字誹謗罪，處拘役參拾日，如易科罰金，以新臺幣
壹仟元折算壹日。
    事  實
一、乙○○（原名陳沛琪）與甲○○相識數年，因不滿甲○○與其相處
    時之言行舉止，竟意圖散布於眾，基於散布文字誹謗之犯意
    ，於民國110年2月16日之某時，在臺北市信義區林口街之住
    處（地址詳卷），利用手機連結網際網路，以社群軟體FACE
    BOOK（下稱臉書）之顯示名稱「乙○○」登入臉書，在不特定
    多數人得以共見共聞之個人頁面上，公開張貼甲○○與其男性
    友人之照片（下稱系爭貼文），接續在系爭貼文下方發表：
    「台北約炮一族」、「有人要聽過氣歌手怎麼賺錢的嗎？」
    、「有人想知道，過氣歌星怎樣能有花不完的錢？」、「吃
    高級料理，叫他媽的凱子付錢」之文字言論（下稱系爭言論
    ），具體指摘甲○○有約砲、吃高級料理要求他人付錢，以此
    賺錢及有花不完的錢等涉及個人私德而與公共利益無關之負
    面情事，致甲○○之社會評價受有負面貶抑，足以毀損甲○○之
    名譽。嗣甲○○經友人告知，始悉上情。
二、案經甲○○訴由臺北市政府警察局信義分局報告臺灣臺北地方
    檢察署檢察官偵查起訴。
    理  由
壹、程序部分
一、本判決下述所引用被告乙○○以外之人於審判外之言詞或書面
    陳述，檢察官、被告迄於言詞辯論終結前均未就其證據能力
    聲明異議，本院審酌上開證據資料作成時之情況，尚無違法
    不當及證明力明顯過低之情形，而認為以之作為證據應屬適
    當，依刑事訴訟法第159條之5規定，均有證據能力。
二、至本判決其餘認定犯罪事實之非供述證據，與本案待證事實
    間均具關聯性，且無證據足認係公務員違背法定程序所取得
    ，依刑事訴訟法第158條之4規定之反面解釋，亦均有證據能
    力。　　
貳、實體部分
一、訊據被告固不否認有於事實欄所示時間、地點，發表系爭貼
    文及言論，散布告訴人甲○○（下稱告訴人）有約砲、吃飯叫
    他人付錢等負面情事之事實，然矢口否認有何散布文字誹謗
    之犯行，並辯稱：告訴人從一開始接近我即有詐騙之企圖，
    她在我的聚餐帶了諸多朋友來用餐，堅持叫了我不喝的3支
    清酒及生魚片龍船，自己只意思的付了新臺幣（下同）2000
    元，還要打包給老公吃，她帶的朋友則都沒出錢，在我們的
    群組名聲已經很差，系爭言論所說的凱子是指我自己，告訴
    人復曾稱男女之間喝了酒一夜情很正常等語，行為乖戾、言
    語猖狂，故系爭言論之內容顯屬真實，不構成誹謗。又告訴
    人為演藝人員之公眾人物，行為可受公評，有受批評的義務
    ，且無論是否為藝人，告訴人所為均不是一個正常我國公民
    的正當行為，出來聊都是在講大麻可以帶給人歡樂、男女之
    間發生的運動連結，我的朋友都是50歲以上的良家婦女，早
    就對她看不慣云云。
二、認定事實所憑之證據及理由：
  ㈠被告有於110年2月16日之某時，在臺北市信義區林口街之住
    處，利用手機連結網際網路，以顯示名稱「乙○○」在臉書之
    個人頁面上，公開張貼系爭貼文，並在貼文下方發表系爭言
    論，具體指摘甲○○有約砲、吃高級料理叫他人付錢、有花不
    完的錢等情，為被告所坦承（見易卷第171、209頁），核與
    告訴人此部分證述相符（見偵卷第136頁），並有系爭貼文
    及言論之截圖附卷可憑（見偵卷第95至97頁，易卷第107至1
    09頁），是此部分之事實，首堪認定。
  ㈡被告發表之系爭言論，係在指稱告訴人為「約砲一族」，接
    續提出「過氣歌星怎樣能有花不完的錢」、「過氣歌手怎麼
    賺錢」之問句後，即以「吃高級料理叫凱子付錢」之言論回
    覆，顯係具體指摘告訴人有約砲、吃高級料理要求他人付錢
    ，以此賺錢及有花不完的錢之情。審酌我國社會上常見之用
    語，所謂「約砲」係指非建立於感情基礎上，或非男女朋友
    或夫妻關係之人，隨意邀約發生之性行為，而所謂「凱子」
    則多指遭人騙取錢財及出錢之人。是依通常社會觀念，系爭
    言論顯足使一般人認為告訴人之男女關係複雜、性生活混亂
    ，以及吃高級料理時，欺騙他人付錢、使他人吃虧，因此有
    花不完之錢或以此賺錢，進而對告訴人之私生活、人品道德
    產生質疑，達毀損告訴人名譽之結果。再依被告自承其臉書
    之好友高達1000人以上（見易卷第209頁），其所發表系爭
    貼文及言論時，設定之觀看權限為「公開」（即所謂「開地
    球」，見易卷第107至109頁）等情，可知系爭言論之內容乃
    網路上之不特定多數人均得共見共聞，因認被告有將系爭言
    論散布於眾，毀損告訴人名譽之意圖，即屬明確。　
  ㈢本案依被告所提之證據資料，無從認定被告所發表「台北約
    炮一族」、「有人要聽過氣歌手怎麼賺錢的嗎？」、「有人
    想知道，過氣歌星怎樣能有花不完的錢？」、「吃高級料理
    ，叫他媽的凱子付錢」之言論為真實，或被告有相當理由確
    信此為真實：
　1.言論自由為人民之基本權利，憲法第11條有明文保障，國家
    應給予最大限度之維護，俾其實現自我、溝通意見、追求真
    理及監督各種政治或社會活動之功能得以發揮。惟為兼顧對
    個人名譽、隱私及公共利益之保護，法律尚非不得對言論自
    由依其傳播方式為合理之限制。刑法第310條第項及第2項誹
    謗罪即係保護個人法益而設，為防止妨礙他人之自由權利所
    必要，符合憲法第23條規定之意旨。至刑法同條第3項前段
    以對誹謗之事，能證明其為真實者不罰，係針對言論內容與
    事實相符者之保障，並藉以限定刑罰權之範圍，非謂指摘或
    傳述誹謗事項之行為人，必須自行證明其言論內容確屬真實
    ，始能免於刑責。惟行為人雖不能證明言論內容為真實，但
    依其所提證據資料，認為行為人有相當理由確信其為真實者
    ，即不能以誹謗之刑責相繩，亦不得以此項規定而免除檢察
    官或自訴人於訴訟程序中，依法應負行為人故意毀損他人名
    譽之舉證責任，或法院發現其為真實之義務（司法院釋字第
    509號解釋文參照）。是刑法第310條第3項解釋意旨，僅在
    減輕被告證明其言論（即指摘或傳述誹謗事項）為真實之舉
    證責任，但被告仍須提出「證據資料」，證明有理由確信其
    所為言論為真實，否則仍有可能構成誹謗罪刑責，而「證據
    資料」係其言論之依據，此所指「證據資料」應係真正，或
    雖非真正，但其提出並非因惡意或重大輕率前提下，有相當
    理由確信其為真正者，始可依刑法第310條第3項規定阻卻違
    法。
  2.關於告訴人有無「約砲」一事，雖據被告提出其與告訴人於
    110年1月30至31日間之通訊軟體Messenger對話紀錄。然查
    ，上開對話訊息內如下（見易卷第235頁）：
發話人 對話內容 被告 你罵阿偉（按：指洪偉傑）了？ 告訴人 沒啊 被告 他晚上敲我 說 我跟珍（按：指告訴人） 就這樣了…… 
    觀諸上開對話內容，僅能證明被告與告訴人對話時，曾詢問
    告訴人是否有與洪偉傑發生爭執，此事則為告訴人所否認，
    實無從僅憑上開對話，遽認告訴人係以「約砲」方式與他人
    發生性行為。又被告既於審理中自承洪偉傑乃告訴人之現任
    男友（見易卷第202頁），則告訴人縱有與洪偉傑發生性關
    係，此亦與我國社會常見「約砲」係指涉非建立於感情基礎
    上，或非男女朋友或夫妻關係之人，隨意邀約發生性行為之
    情形有別。遑論被告就其所辯稱告訴人曾稱男女之間喝了酒
    一夜情很正常、男女之間親密行為是運動連結云云，除上開
    對話紀錄外，並未提出任何佐證以實，自難認被告所稱「告
    訴人為約炮一族」一事為真實。
　3.關於告訴人有無「吃高級料理叫他人付錢」一事，被告則提
    出兩段匿名截圖之LINE訊息為證：
發話人 對話內容 被告 李記我生日 她是不是一堆人來  單子是不是你拿著我的錢是買的 匿名企鵝之人 那些不都是你朋友嗎 匿名企鵝之人 對啦 被告 她是不是忙著叫人+她臉書  是不是忙著勾引歪歪  林玲 Vicky是我什麼狗屁朋友 

發話人 對話內容 被告 你還記得花田樂嗎？ 匿名火箭之人 怎麼會不記得 當傻子那次 被告 你知道珍妮佛（按：即告訴人）在外面怎麼說嗎？  她說她請的客  生魚片和清酒她買的單 
    惟細繹上開對話內容，除無完整、始末之對話脈絡外，復隱
    匿被告之交談對象人別，亦無任何時間資訊可資判斷，自難
    逕引為與本案言論有關之認定。且關於被告與告訴人聚餐時
    之餐費分擔情形，亦據告訴人於本院審理中陳稱：我們出來
    吃飯喝酒本來就是各付各的，我有出錢，花了5000多元，被
    告花多少錢我不清楚等語（見易卷第213頁），而被告雖否
    認告訴人有出到5000多元之餐費，然亦於審理中自承「告訴
    人有叫3支清酒，叫了5、6000元的東西包括一個生魚片龍船
    ，讓大家一起分擔」、「告訴人有出錢，但她的朋友都沒有
    出錢」等語（見易卷第213頁），足見告訴人參與該次聚餐
    時，確有支付一定金額之餐費，僅係點餐之品項、分擔之人
    員或數額令被告有所不滿，是被告發表系爭言論，指摘告訴
    人吃高級料理係要求他人付錢，進而影射告訴人以此賺錢、
    有用不完的錢等語，亦足認有誇大用詞而不實之情。
　4.是以，被告所發表之系爭言論，依卷內事證尚難認為真實，
    亦難認被告已盡合理查證，仍有相當理由確信此部分言論為
    真實，自無刑法第310條第3項前段不罰規定之適用，被告此
    部分辯稱，不足為採。
  ㈣縱認系爭言論之內容為真實，該言論內容亦涉及私德而與公
    共利益無涉，被告仍不得依刑法第310條第3項前段規定不罰
    ：
　1.刑法第310條第3項規定「對於所誹謗之事，能證明其為真實
    者，不罰。但涉於私德而與公共利益無關者，不在此限。」
    是言論內容縱屬真實，如純屬個人私德而與公共利益無關，
    仍無法解免於誹謗罪責之成立。又所謂公共利益，乃指有關
    社會大眾之利益，至於所謂私德，則指個人私生活領域範圍
    內，與人品、道德、修養等相關之價值評斷事項而言。是否
    僅涉及私德而與公益無關，應就告訴人之職業、身分或社會
    地位，依一般健全之社會觀念，就社會共同生活規範，客觀
    觀察是否有足以造成不利益於大眾之損害定之。
　2.被告另辯稱告訴人為歌手之公眾人物，行為可受公評，有受
    其批評之義務，因此不成立誹謗罪云云。經查，告訴人雖曾
    於年輕時擔任歌手並發行唱片，然早於20多年前即已淡出演
    藝圈，既未繼續擔任歌手，亦未再參與演藝工作，係改而從
    事服裝設計、餐飲業之工作（見偵卷第62至63頁），足見在
    本案發生前之甚長期間，被告已非公眾人物，且其感情或財
    務狀況，亦非近年媒體記者報導或大眾所關心之焦點，自難
    認告訴人就其私領域之感情生活、男女關係或是否負擔餐費
    之金錢糾紛，與公共議題或社會大眾之公共利益有何關聯，
    而屬私德範疇。是不論系爭言論指摘告訴人之感情生活、男
    女關係或金錢糾紛情節之真假，依刑法第310條第3項但書規
    定，均無法免責，被告此部分辯解，仍不足採。
　㈤綜上所述，被告前揭所辯，均不足採，本案此部分事證明確
    ，其犯行均堪認定，應予依法論科。　　　　
三、論罪科刑：　　
  ㈠核被告所為，係犯刑法第310條第2項之散布文字誹謗罪。
　㈡被告於110年2月16日間，以相同方式，在系爭貼文下，先後
    發表「台北約炮一族」、「有人要聽過氣歌手怎麼賺錢的嗎
    ？」、「有人想知道，過氣歌星怎麼能有花不完的錢？」、
    「吃高級料理，叫他媽的凱子付錢」言論之行為，客觀上係
    於密接之時間、在相同地點所為，主觀上亦係基於同一毀損
    告訴人名譽之目的，各行為之獨立性極為薄弱，依一般社會
    觀念難以強行分離，在刑法評價上，以視為數個舉動之接續
    施行，合為包括之一行為予以評價，較為合理，屬接續犯，
    應僅論以一散布文字誹謗罪。
　㈢不依刑法第47條第1項規定加重：
    被告前因不能安全駕駛案件，經臺灣新北地方法院以108年
    度交簡字第3511號判處有期徒刑2月，109年5月27日易服社
    會勞動，再於110年10月6日社會勞動改易科罰金執行完畢，
    有臺灣高等法院被告前案紀錄表（見易卷13至14頁）在卷可
    稽，其受有期徒刑執行完畢後，5年內故意再犯本案有期徒
    刑以上之散布文字誹謗罪，固符合刑法第47條第1項累犯之
    規定。惟依司法院釋字第775號解釋所闡釋之意旨，構成累
    犯者苟不分情節，基於累犯者有其特別惡性及對刑罰反應力
    薄弱之立法理由，一律加重最低本刑，將可能致生行為人所
    受之刑罰超過其所應負擔罪責而不符罪刑相當原則之情形，
    故本院斟酌被告所犯上揭不能安全駕駛罪之犯罪型態、罪質
    、犯罪情節均與本案迥異，其雖於上揭前案執行完畢後5年
    內再犯本案，依卷內事證，尚難認其具有特別惡性或對刑罰
    反應力特別薄弱之情形，爰不依刑法第47條第1項規定，加
    重其最低法定本刑。　　　　
  ㈣爰以行為人之責任為基礎，審酌被告因認告訴人之私生活不
    符其道德標準，並對告訴人聚餐時點餐品項、支出餐費金額
    、攜帶朋友聚餐未分擔餐費一事有所不滿，即未思尊重他人
    感情、生活型態之選擇，亦未依循正當法律程序解決金錢爭
    議，反而以在臉書上公開張貼告訴人之照片、發表系爭言論
    之方式誹謗告訴人，將告訴人私領域之感情生活、男女關係
    或餐費紛爭訴諸網路，供不特定之人任意瀏覽，使告訴人之
    名譽遭受相當程度之損害，所為實值非難。參以被告自承其
    臉書友人為1000人以上、系爭言論係設定公開而未限制觀看
    之人，可散布之範圍甚廣、系爭言論對告訴人所生損害程度
    、告訴人就本案之意見（見易卷第79至81頁），以及被告案
    發後否認犯行，始終未與告訴人達成和解之犯後態度。兼衡
    被告自述高中畢業之智識程度，曾從事保健食品電話銷售人
    員、汽車貸款公司員工，目前在成立外送平台之經歷，家庭
    經濟狀況小康，須扶養父親（見易卷第211至212頁）等一切
    情狀，量處如主文所示之刑，並諭知易科罰金之折算標準。
據上論斷，應依刑事訴訟法第299條第1項前段、第301條第1項（
依法院辦理刑事訴訟案件應行注意事項第159點，判決書據上論
結部分，僅引用應適用之程序法條），判決如主文。
本案經檢察官邱舜韶提起公訴，檢察官楊淑芬到庭執行職務。
中　　華　　民　　國　　111 　年　　6 　　月　　16　　日
　　　　　　　　　刑事第十庭    法　官　林柔孜　　　　
上正本證明與原本無異。 
如不服本判決應於收受送達後20日內向本院提出上訴書狀，並應
敘述具體理由；其未敘述上訴理由者，應於上訴期間屆滿後20日
內向本院補提理由書（均須按他造當事人之人數附繕本）「切勿
逕送上級法院」。告訴人或被害人如對於本判決不服者，應具備
理由請求檢察官上訴，其上訴期間之計算係以檢察官收受判決正
本之日期為準。 因疫情而遲誤不變期間，得向法院聲請回復原
狀。
                                書記官  林柏瑄
中　　華　　民　　國　　111 　年　　6 　　月　　16　　日
附錄論罪科刑法條：
中華民國刑法第310條
意圖散布於眾，而指摘或傳述足以毀損他人名譽之事者，為誹謗
罪，處1年以下有期徒刑、拘役或1萬5千元以下罰金。
散布文字、圖畫犯前項之罪者，處2年以下有期徒刑、拘役或3萬
元以下罰金。
對於所誹謗之事，能證明其為真實者，不罰。但涉於私德而與公
共利益無關者，不在此限。